【裁判字號】    94,訴,973
【裁判日期】    950111
【裁判案由】    返還不當得利等
【裁判全文】
臺灣臺南地方法院民事判決               94年度訴字第973號
原      告  甲○○
訴訟代理人  李永裕律師
複  代理人  鄭崇文律師
被      告  乙○○
訴訟代理人  陳文忠律師
            蔡青芬律師
上列當事人間請求返還不當得利等事件，經本院於民國95年1月4
日言詞辯論終結，判決如下：
    主      文
原告之訴及假執行之聲請均駁回。
訴訟費用由原告負擔。
    事實及理由
一、原告主張：
（一）原告於民國92年12月8日向被告購買被告所有坐落台南縣
      仁德鄉○○段1218、1218-2、1227、1228、1228 -3、122
      9地號共6筆土地（以下簡稱系爭土地），但原告嗣後才知
      被告於92年12月15日卻併同台南縣歸仁鄉、嘉義縣水上鄉
      、屏東縣新埤鄉、屏東縣恒春鎮之土地部分持分移轉登記
      予原告，而與被告成為上開土地之共有人，至93年3月31
      日再向地政事務所辦理共有物分割，於93年4月7日完成登
      記，將台南縣歸仁鄉、嘉義縣水上鄉、屏東縣新埤鄉、屏
      東縣恒春鎮之土地歸被告所有，系爭6筆土地歸原告所有
      ，以達到被告免繳納高額土地增值稅之目的。
（二）原告購買系爭土地時，因資金籌措不及，承辦本件過戶之
      代書丙○○表示可先代墊定金新台幣（下同）2,000,000
      元予被告，原告再於93年3月16日匯款2,000,000元至丙○
      ○所有第一銀行歸仁分行帳戶內。
（三）因原告當時以每坪60,000元向被告購買系爭土地，嗣後被
      告又將系爭土地以每坪85,000元轉賣他人，因此兩造乃於
      93年6月間達成無條件解除系爭買賣契約之協議，並簽立
      同意書乙份（以下簡稱系爭同意書），則依據民法第259
      條之規定，自應回復原狀，而原告早於93年12月3日已將
      系爭土地所有權回復登記予被告，並於94年1月14日登記
      完成，被告自應將系爭2,000,000元返還原告。
（四）兩造買賣契約業已合意無條件解除，被告自應將2,000,00
      0元返還予原告，詎經原告多次以電話催討，被告皆置之
      不理。況系爭同意書第4點約定：「乙方（即原告）為繳
      納系爭土地增值稅以第三人名義匯款二百萬元予代書丙○
      ○部分，由甲方（即被告）代理乙方向丙○○索取繳稅收
      據，若有剩餘由甲方代理乙方向丙○○請求剩餘款歸還乙
      方。」，然原告早已依約定將系爭土地所有權回復登記予
      被告，被告依約定自應將系爭款項返還原告。又買賣契約
      業經解除，且原告亦已將系爭土地所有權回復登記予被告
      ，從而，雙方已無法律上之原因，被告自應將系爭2,000,
      000元返還。爰依民法第259條之規定、不當得利之法律關
      係及系爭同意書之約定提起本件訴訟。並聲明：被告應給
      付原告2,00 0,000元，及自起訴狀繕本送達之翌日起至清
      償日止，按年息百分之五計算之利息。原告願供擔保，請
      准宣告假執行。
（五）本件被告就系爭2,000,000元辯稱係繳納稅款及其他手續
      費之用，而證人丙○○則證稱係供購買農地之用，惟不論
      供繳納稅款或供購買農地之用，此為兩造買賣契約之內容
      ，而買賣契約既經兩造合意解除，被告對於原告支付之2,
      000,000元自應負返還責任。況兩造就系爭土地之買賣，
      依原證一所示，縱使土地增值稅均由原告負檐，全部土地
      增值稅亦僅為956元，足見被告辯稱系爭2,000,000元係繳
      納稅款及其他手續費之用，洵無可採。再原告根本不知證
      人丙○○購買農地之事，而兩造買賣契約合意解除後，原
      登記原告名下之農地亦全部辦理回復登記予所有權人，則
      被告自應就原告給付之2,000,000元負返還責任，否則原
      告一無土地，二又喪失2,000,000元，豈符契約解除後兩
      造互負回復原狀之狀態？
二、被告則以：
（一）原告於92年12月8日向被告購買系爭土地，每坪議價為90,
      000元，並於同年月15日辦理過戶登記完畢。因兩造為舊
      識，並未約定定金，且價款約定原告處分土地後再行支付
      。
（二）原告購得系爭土地後，於辦理過戶登記手續中，確有匯款
      2,000,000元給代書，做為繳納稅款及其他手續費之用，
      此2,000,000元，乃原告直接匯給代書，核與被告無涉。
（三）原告事後無法處分系爭土地，且亦籌不出價金，兩造乃於
      93年6月間同意解除買賣契約，原告再將系爭土地登記返
      還被告。依兩造簽立之同意書第4點約定，被告代理原告
      向代書領取系爭2,000,000元用於繳納相關費用後剩餘之
      金額，再歸還原告，但據代書稱，已無餘款。該2,000,00
      0元，係原告直接匯給代書，被告自始至終均未觸及該款
      ，何來不當得利等語，資為抗辯。並聲明：求為判決如主
      文所示。如受不利判決，願供擔保請准免假執行。
三、兩造不爭執之事實：
（一）原告於92年12月8日向被告購買被告所有之系爭土地。原
      告於93年3月16日匯款2,000,000元給代書丙○○。
（二）兩造於93年6月間達成無條件解除系爭買賣契約之協議，
      並簽立同意書乙份，該同意書第4點約定：「乙方（即原
      告）為繳納系爭土地增值稅以第三人名義匯款二百萬元予
      代書丙○○部分，由甲方（即被告）代理乙方向丙○○索
      取繳稅收據，若有剩餘由甲方代理乙方向丙○○請求剩餘
      款歸還乙方。」。
四、得心證之理由：
    本案爭執之關鍵在於：原告於93年3月16日匯給代書蔡明傑
    之2,000,000元，是否為原告付給被告之買賣價金之一部分
    ？兩造合意解除系爭買賣契約後，被告應否將系爭2,000,00
    0元返還原告？經查，
（一）原告主張系爭買賣契約業經合意解除，被告自應依不當得
      利之法律關係，將系爭2,000,000元返還原告。被告則以
      系爭2,000,000元是原告直接匯給丙○○，與被告無關，
      且該款項業經丙○○支付相關費用完畢，並無剩餘，被告
      自不負返還責任置辯。經查：
（１）原告主張其匯給代書丙○○之2,000,000元，係要付給被
      告之價金（或定金）云云，然為被告所否認，並以系爭2,
      000,000元係原告匯給丙○○做為繳納稅款及其他手續費
      之用置辯，則原告對該有利於己之事實，自應負舉證責任
      ，惟原告並未舉證以實其說，其上開主張已難採信，況證
      人丙○○於本院審理時證稱：原告匯2,000,000元給我，
      兩造事先都知道，這個過程兩造都有參與，這2,000, 000
      元是當初他們二人要我去找其他土地來跟系爭土地合併分
      割的相關費用，當時他們也沒有講說這筆錢是由何人支出
      。2,000,000元是跟地主接洽的費用，還有辦理過戶的相
      關費用（94年12月21日言詞辯論筆錄），依丙○○之證詞
      可知，原告匯給丙○○之2,000,000元，係支付丙○○與
      地主（原告購入用以與系爭土地合併分割之上開嘉義縣水
      上鄉等土地之地主）接洽的費用，還有辦理過戶的相關費
      用，並非原告付給被告之價金。
（２）系爭買賣契約解除後，就系爭2,000,000元如何處理，兩
      造已於系爭同意書有所約定，依系爭同意書第4點之約定
      ，係由被告代理原告向丙○○索取繳稅收據，若系爭2,00
      0,000元尚有剩餘，由被告代理原告向丙○○請求剩餘款
      項歸還原告。系爭同意書既僅約定由被告代理原告向丙○
      ○索取繳稅收據，若系爭2,000,000元尚有剩餘，則由被
      告代理原告向丙○○請求剩餘款項歸還原告，並未約定被
      告應返還原告系爭2,000,00 0元，可見兩造簽立系爭同意
      書時已合意系爭2,000,000元應由原告負擔，並由原告向
      丙○○請求返還系爭2,000,000元，至被告僅代理原告向
      丙○○索取繳稅收據，若有剩餘由被告代理原告向丙○○
      請求剩餘款項歸還原告而已。兩造合意解除系爭買賣契約
      時既約定系爭2,000,000元應由原告負擔，被告僅代理原
      告向丙○○索取餘款，被告毋須返還系爭2,000,00 0元予
      原告，則不論原告匯給丙○○之2,0 00,000元係支付丙○
      ○與地主接洽的費用及辦理過戶的相關費用，或係原告支
      付給被告之價金，原告均不得於合意解除系爭買賣契約後
      ，再依不當得利之法律關係，請求被告給付2,00 0,000元
      。
（二）契約之解除，出於雙方當事人之合意時，無論有無可歸責
      於一方之事由，除經約定應依民法關於契約解除之規定外
      ，並不當然適用民法第259條之規定，倘契約已為全部或
      一部之履行者，僅得依不當得利之規定請求返還其利益。
      契約之合意解除與法定解除權之行使性質不同，效果亦異
      。前者契約行為，即以第二次契約解除第一次契約，其契
      約已全部或一部履行者，除有特別約定外，並不當然適用
      民法第259條關於回復原狀之規定。（最高法院59年台上
      字第4297號、63年台上字第1989號判例參照）。兩造業於
      93年6月間合意解除系爭買賣契約，已如前述，而綜觀系
      爭同意書，兩造並未約定合意解除系爭買賣契約後，兩造
      之權利義務依民法關於契約解除之規定，則依上開說明，
      兩造合意解除系爭買賣契約後，並不適用民法第259條之
      規定。是原告依民法第259條之規定，請求被告返還系爭
      2,000,000元，自屬無據。
（三）系爭買賣契約合意解除後，就系爭2,000,000元如何處理
      ，兩造僅於系爭同意書第4點約定：「乙方（即原告）為
      繳納系爭土地增值稅以第三人名義匯款二百萬元予代書丙
      ○○部分，由甲方（即被告）代理乙方向丙○○索取繳稅
      收據，若有剩餘由甲方代理乙方向丙○○請求剩餘款歸還
      乙方。」，兩造並未約定系爭買賣契約解除後，被告應歸
      還系爭2,000, 000元予原告，則原告依系爭同意書之約定
      ，請求被告返還系爭2,000,000元，亦屬無據。
五、綜上所述，兩造既已合意解除系爭買賣契約，並於合意解除
    系爭買賣契約時約定原告匯給丙○○之2,000,000元應由原
    告負擔，並由原告向丙○○請求返還系爭2,000,000元，被
    告僅代理原告向丙○○索取餘款而已，則原告於兩造合意解
    除系爭買賣契約後，依民法第259條之規定、上開同意書及
    不當得利之法律關係，請求被告給付2,000, 000元，及自起
    訴狀繕本送達之翌日起至清償日止，按年息百分之五計算之
    利息，為無理由，應予駁回。原告之訴既經駁回，其假執行
    之聲請亦失所依附，應併予駁回。
六、兩造其餘之主張及提出之攻擊防禦方法，均不影響本院所為
    之前開判斷，自無再一一審論之必要，附此敘明。
七、訴訟費用負擔之依據：民事訴訟法第78條。
中    華    民    國    95     年    1     月   11    日
                  民事第五庭    法  官  蘇正賢
以上正本係照原本作成
如對本判決上訴，須於判決送達後20日內向本院提出上訴狀
中    華    民    國    95     年    1     月   11    日
                                書記官  陳美萍


司法院資訊處製作；財團法人民間司法改革基金會備份。
